最  高  行  政  法  院  判  決
109年度上字第164號
上  訴  人  麥奇數位股份有限公司


代  表  人  楊順銓              
訴訟代理人  劉偉立  律師
被 上訴 人  經濟部智慧財產局


代  表  人  洪淑敏              
參  加  人  職達外語股份有限公司


代  表  人  王凱民               
訴訟代理人  李育禹  律師
上列當事人間商標評定事件，上訴人對於中華民國108年11月27
日智慧財產法院108年度行商訴字第63號行政判決，提起上訴，
本院判決如下：
　　主  文
原判決廢棄，發回智慧財產及商業法院。　　
　　理  由
一、上訴人之代表人已由楊智恩變更為楊順銓，茲據新任代表人
    具狀聲明承受訴訟，核無不合，應予准許。
二、參加人於民國104年6月9日以「e Tutor 及圖」商標，指定使用於當時商標法施行細則第19條所定商品及服務分類表第41類之「教育服務；語文補習班；函授課程；培訓服務；對個人之技能與學術能力程度做甄別及檢定；教育考試；技能檢定；職業訓練；職業輔導（教育或訓練上的建議）；代辦職業證照考試及其諮詢顧問服務；職業再培訓；教育資訊；就業輔導；代辦申請有關國外各學院及大學之入學許可；舉辦教育競賽；籌辦文化或教育目的之展覽；電腦補習班；教導服務；各種書刊編輯；各種書刊雜誌文獻之出版發行；書刊之出版；書籍出版」服務，向被上訴人申請註冊，經被上訴人審查，核准列為註冊第01758049號商標（下稱系爭商標，如智慧財產法院［110年7月1日更名為智慧財產及商業法院，下稱原審］108年度行商訴字第63號行政判決［下稱原判決］附圖1所示）。嗣上訴人以系爭商標有違商標法第30條第1項第10、11、12款規定，對之申請評定。經被上訴人審查，以107年10月31日中台評字第H01050088號商標評定書（下稱原處分）為「評定不成立」之處分。上訴人不服，循序提起行政訴訟，並聲明：訴願決定及原處分均撤銷；被上訴人對於系爭商標之評定，應為評定成立之處分。原審因認本件訴訟之結果，倘認訴願決定及原處分應予撤銷，參加人之權利或法律上利益將受損害，乃依職權裁定命其獨立參加訴訟。經原判決駁回後，上訴人提起上訴。
三、上訴人之起訴主張、被上訴人及參加人於原審之答辯及聲明
    ，均引用原判決所載。　　
四、原審駁回上訴人在第一審之訴，係略以：
　㈠系爭商標之註冊，並無違反商標法第30條第1項第10款規定：
　⒈商標是否近似暨其近似程度：
　　系爭商標整體「e」「雲朵」及「訊號圖」之設計，相較於
    單純墨色楷書之外文「Tutor」，更予人寓目印象深刻，為
    系爭商標主要識別部分；而原判決附圖2至8所示之據爭商標
    （下合稱據爭諸商標，並以據爭商標1至7分稱）係以外文「
    Tutor」或結合「ABC」、或「ABCjr」、或「Ming」，整體
    呈現不同於「Tutor」單一字彙之概念，故兩造商標整體外
    觀予人寓目印象及傳達之觀念均有不同。外文「Tutor」屬
    既有詞彙，相關消費者在唱呼系爭商標或據爭諸商標時，會
    結合系爭商標與據爭諸商標之其他部分，否則將無從區辨其
    表彰之服務來源，故兩造商標在整體讀音上亦有差別。依兩
    造商標圖樣所呈現之整體外觀綜合判斷，不僅設計簡繁有別
    ，視覺感受差異性大、連貫唱呼讀音不同、傳達之觀念亦顯
    有差異，兩造商標應屬構成近似程度低之商標。系爭商標整
    體予人寓目印象與所欲強調之「e化」、「數位」等概念相
    契合，成為透過網路及雲端系統來進行e化教學之概念，則
    兩造商標分別以外文「Tutor」結合其他文字、圖形後，因
    所連接之文字、圖形已脫離單純外文「Tutor」的意涵，且
    讀音、觀念均不同，二者整體外觀設計簡繁有別，於相關消
    費者購買時施以普通之注意，應不致產生混淆誤認。
　⒉商品／服務是否類似暨其類似之程度：
　　據爭商標1至5指定使用於知識或技術方面之傳授等服務；據
    爭商標6、7指定使用於各種書刊之編輯等服務，是系爭商標
    與據爭商標1至5相較，均為提供各種知識、技能學習相關之
    教育服務，在滿足消費者的需求以及服務提供者等因素上，
    具有共同或關聯之處，依一般社會通念及市場交易情形，應
    屬高度類似之服務。而與據爭商標6、7相較，均屬各種書刊
    雜誌文獻之編輯出版查詢訂閱翻譯、教育服務、舉辦各種講
    座等服務，性質上應屬同一或高度類似之服務。
　⒊商標識別性之強弱：
　　據爭諸商標與指定使用之知識或技術方面之傳授等服務與各
    種書刊之編輯等服務間，並無密切關連性，相關消費者會直
    接將其視為指示服務及區辨來源之標識，並與他人的服務相
    區別，又據爭諸商標中之TutorABC商標（下稱TutorABC系列
    商標，即據爭商標1、2、3、5），業經上訴人所屬集團長期
    廣泛行銷使用後，已廣為相關事業或消費者所普遍認知而為
    著名商標，自具相當識別性。至系爭商標整體傳達透過網路
    及雲端系統來進行e化教學之概念，系爭商標之設計，以此
    為品牌形象具有視覺上美感並使人留下深刻印象，極富設計
    意匠，就系爭商標而言，與其指定使用於教育服務等服務亦
    無密切關聯性，消費者會直接將其視為指示服務及區辨來源
    之標識，並與他人的服務相區別，亦具相當識別性。
　⒋相關消費者對各商標之熟悉程度：
　　依上訴人於評定階段檢送之使用證據資料，可知系爭商標申
    請註冊前，上訴人即將據爭商標1、2、3等商標，使用於所
    提供之線上教學等服務，並透過媒體、網路持續宣傳行銷，
    而應為我國相關消費者所熟悉，至於系爭商標之使用事證，
    數量較有限，故綜合卷內現有證據資料，應認據爭諸商標較
    為相關消費者所熟悉。
　⒌先權利人多角化經營之情形：
　　上訴人自陳「TutorABC」使用於國內線上英語課程、「Tuto
    rABCjr」使用於兒童英語線上課程、「TutorMing」使用於
    海外線上語言課程，則實際上所提供之相關服務，仍為線上
    教學課程之相關領域，難謂屬多角化經營事業。
　⒍系爭商標之申請人是否善意：
　　系爭商標整體商標圖樣極富設計意匠，且兩造商標近似程度
    低，業如前述，已難認系爭商標之申請，有何出於攀附據爭
    諸商標之非善意之舉。參加人於系爭商標核准後，於官網、
    臉書等網頁及門市招牌使用系爭商標時，多與「職達外語」
    同時出現在相鄰招牌或併列在同一頁面，予消費者「職達外
    語」提供線上家教服務之印象，並無使相關消費者產生與據
    爭諸商標有任何關聯之攀附行為。
　⒎綜上，兩造商標如標示於相同或類似服務時，具有普通知識
    經驗之相關消費者，於購買時施以普通之注意，異時異地隔
    離觀察或實際交易連貫唱呼之際，自得依憑系爭商標之整體
    認識其為表彰服務之標識，並得藉以與據爭諸商標表彰之服
    務相區辨為不同來源，不至於誤認服務來自同一來源或誤認
    不同來源間有所關聯，應無致相關消費者產生混淆誤認之情
    事，是以系爭商標之註冊，並無商標法第30條第1項第10款
    規定之適用。　　　
　㈡系爭商標之註冊，並無違反商標法第30條第1項第11款規定：
　⒈上訴人未提出TutorABC系列商標於表彰「線上英語教學服務
    」外之一般消費者已熟知之高度著名性等具體事證，衡酌上
    訴人長期係將TutorABC系列商標行銷使用在「線上英語教學
    服務」，僅於該特定之市場或特定之消費族群所普遍認知，
    而具有著名性。又系爭商標之註冊，經原審綜合判斷有無混
    淆誤認之虞的參酌因素後，認系爭商標與據爭諸商標雖部分
    指定使用於同一或類似之服務，然兩造商標近似程度低、各
    具識別性，及系爭商標之註冊申請係屬善意，客觀上尚無致
    相關消費者產生混淆誤認之虞，自無商標法第30條第1項第1
    1款本文前段規定之適用。
　⒉據爭諸商標僅在「線上英語教學服務」為相關事業或消費者
    普遍認知之著名商標，並未達一般消費者均普遍熟知之著名
    程度，則上訴人主張系爭商標之註冊有商標法第30條第1項
    第11款本文後段規定之適用，已無可採。縱認TutorABC系列
    商標超越「線上英語教學服務」特定市場之相關消費者，而
    達一般消費者普遍知悉之著名程度，然因消費者仍可輕易區
    辨二者表彰之服務乃不同來源之區別印象，故TutorABC系列
    商標之單一來源指示功能，亦不會因系爭商標之註冊而有遭
    減弱或分散之虞，自無減損識別性。又系爭商標指定使用之
    服務並未予人負面評價之印象，且參加人未以有害身心或毀
    損名譽的方式使用系爭商標，參以兩造商標近似程度低，相
    關消費者既可輕易區辨二者之不同，系爭商標之註冊亦無致
    減損TutorABC系列商標信譽之虞。
　㈢系爭商標之註冊，並無違反商標法第30條第1項第12款規定：
　　系爭商標申請註冊時，據爭諸商標業已取得註冊登記，故系
    爭商標之註冊並無剽竊仿襲據爭諸商標而搶先註冊可言。又
    系爭商標之註冊，並不致使相關消費者混淆誤認，亦無證據
    證明系爭商標之註冊有減損TutorABC系列商標識別性或信譽
    之虞，佐以兩造商標近似程度低，各具相當識別性，且系爭
    商標之申請係出於善意等，尚難認參加人係基於仿襲據爭諸
    商標之意圖而申請註冊系爭商標，故系爭商標之註冊，亦無
    商標法第30條第1項第12款規定之適用等語，為其判斷之基
    礎。。
五、原判決認系爭商標與據爭諸商標相較，並未構成商標法第30
    條第1項第10、11、12款之規定，固非無見。惟原判決關於
    系爭商標有無商標法第30條第1項第10款、第11款、第12款
    之不得註冊事由部分，無非係以兩者商標近似程度低、各具
    相當識別性，及系爭商標之申請註冊應屬善意，尚無致相關
    消費者產生混淆誤認之虞，亦無減損著名商標或標章之識別
    性或信譽之虞等由，而認系爭商標並無上開不得註冊之事由
    。然查：
　㈠商標法第30條第1項第10款、第11款及第12款規定：「商標有
    下列情形之一，不得註冊：……十、相同或近似於他人同一或
    類似商品或服務之註冊商標或申請在先之商標，有致相關消
    費者混淆誤認之虞者。……十一、相同或近似於他人著名商標
    或標章，有致相關公眾混淆誤認之虞，或有減損著名商標或
    標章之識別性或信譽之虞者。……十二、相同或近似於他人先
    使用於同一或類似商品或服務之商標，而申請人因與該他人
    間具有契約、地緣、業務往來或其他關係，知悉他人商標存
    在，意圖仿襲而申請註冊者。……」而判斷兩商標有無混淆誤
    認之虞，應參酌：⑴商標識別性之強弱；⑵商標是否近似暨其
    近似之程度；⑶商品、服務是否類似暨其類似之程度；⑷先權
    利人多角化經營之情形；⑸實際混淆誤認之情事；⑹相關消費
    者對各商標熟悉之程度；⑺系爭商標之申請人是否善意；⑻其
    他混淆誤認之因素等，綜合認定是否已達有致相關消費者產
    生混淆誤認之虞。此外，若存在其他相關因素，應儘可能予
    以參酌考量，才能較為準確掌握有無混淆誤認之虞之認定。
    以下就商標識別性之強弱、商標近似、商品╱服務類似以及
    其他相關因素分述之。　　
　㈡商標識別性之強弱：
　⒈按文字或圖樣作為指示及區別商品或服務來源的標識，是否
    具有先天識別性，取決於文字或圖樣的意義及其與指定商品
    或服務之間的關係。對消費者而言，該標識具有指示商品或
    服務來源的功能，而非傳達商品或服務本身或其內容的相關
    資訊，即具有識別性。而所謂「任意性標識」指由現有的詞
    彙或事物所構成，但與指定使用商品或服務本身或其品質、
    功用或其他特性全然無關者，因為這種型態的標識未傳達所
    指定使用商品或服務的相關資訊，不具有商品或服務說明的
    意義，而具有識別性。
  ⒉查外文「Tutor」有家庭教師、導師、指導等義，為有既存文
    義之外文字彙，係任意性標識，但其非傳達商品或服務本身
    或其內容的相關資訊，具有指示商品或服務來源的功能，即
    具有識別性。至「Tutor」雖非上訴人所獨創，且有相當數
    量之以「Tutor」字樣作為商標之全部或一部，經准予註冊
    而指定使用於多種類別之商品或服務，此為原判決所認定之
    事實，但此一事實不能否認外文「Tutor」字樣，仍具有相
    當程度的識別性。「Tutor」字樣作為商標之全部或一部，
    雖其識別性稍有弱化，但並未到達即使他人予以攀附，仍不
    會引起購買人產生誤認之程度。是以，原判決亦不否認兩商
    標指定使用於教育服務等服務，性質上應屬同一或高度類似
    之服務，惟因分別搭配其他外文或圖樣為組合使用，應認分
    別具有相當之識別性（原判決第17頁第22行至第18頁第6行
    、第19頁第4至23行）。
  ㈢商標是否近似暨其近似之程度：
　⒈承上，「商標近似」及「商品／服務類似」，雖係判斷混淆誤
    認之參酌因素，惟商標法第30條第1項第10款規定，已將之
    明定為構成要件，是以於判斷商標之註冊是否違反商標法第
    30條第1項第10款規定時，必須同時具備「商標近似」及「
    商品／服務類似」始可能成立。又有關商標是否近似暨其近
    似程度之判斷，應以商標圖樣整體為觀察，亦即以呈現在商
    品或服務之消費者眼前之整體圖樣加以觀察。惟在整體觀察
    原則上，尚有所謂主要部分，則係因商標雖以整體圖樣呈現
    ，但商品或服務之消費者較為關注或事後留存印象作為其辨
    識來源者，則係商標圖樣中之顯著部分，此顯著部分即屬主
    要部分。主要部分觀察與整體觀察並非牴觸對立，由於商標
    近似之意義係指兩商標如標示於相同或類似商品或服務時，
    具有普通知識經驗之消費者，於購買時施以普通注意，有可
    能誤認兩商品或服務來自同一來源或誤認不同來源間有所關
    聯，則於判斷商標近似時，如先商標之先天識別性較強，抑
    或因使用而為消費者所普遍知悉時，其主要部分極易成為消
    費者於交易時辨識來源之重要依據，此時消費者較易因兩商
    標之主要部分相同，而將兩者所提供之商品或服務來源產生
    聯想，於此種情形，商標近似之比對即著重於主要部分，並
    考量主要部分最終影響商標給予商品或服務之消費者的整體
    寓目印象加以判斷，故上開兩觀察法對判斷商標近似係屬相
    輔相成，殊不得執主要部分之觀察，即忽略整體觀察原則之
    適用。此外，商標近似之判斷，於文字商標之情形，予消費
    者之第一印象在於外觀，縱外觀因文字之美術設計不同而非
    近似，仍可能因觀念及讀音近似而認為近似；於圖形商標，
    則應著重於外觀之比對，亦即自構圖意匠是否近似，加以判
    斷，縱圖形所表達之觀念近似，仍可能因外觀設計截然不同
    ，而認為不近似。　　　　
　⒉系爭商標係由左側之藍色線條勾畫之雲朵圖包覆左轉45度之
    字母「e」，搭配右側之外文「Tutor」及其字母「o」上置
    藍色訊號圖所構成，其中外文「e Tutor」經聲明不在專用
    之列；而據爭諸商標係以外文「Tutor」或結合「ABC」、或
    「ABCjr」、或「Ming」所構成。在讀音上，二者之商標均
    有「Tutor」之發音，僅有字首或字尾之不同，然整體連貫
    唱呼，其讀音亦相彷彿；在外觀上，二者之商標均使用共同
    之外文字「Tutor」，該「Tutor」有家庭教師、導師、指導
    等義，雖非上訴人獨創，惟TutorABC系列商標在「線上英語
    教學服務」為相關消費者知悉之著名商標，經被上訴人選錄
    於「著名商標名錄」（見原判決第19頁第10至13行、第24頁
    第2行至第25頁第22行），究其外觀雖因圖形或文字之美術
    設計不同而略有差異，但外文字「Tutor」仍為二者之商標
    整體最為顯眼之部分，相關消費者之視覺最終引導停留於「
    Tutor」文字，且其外觀易令人有「Tutor」系列之觀念。衡
    酌系爭商標與據爭諸商標均有使用「Tutor」之文字，皆以
    「Tutor」作為其商標主要識別部分，雖另結合其他圖形或
    外文，惟彼此圖樣仍相彷彿，以具有普通知識經驗之消費者
    ，於購買時施以普通之注意，可能會誤認兩商品／服務來自
    同一來源或雖不相同但有關聯之來源，應屬構成近似不低之
    商標。原判決認系爭商標與據爭諸商標應屬近似程度低之商
    標等情，尚有斟酌之餘地。　　
　㈣原判決既已認定系爭商標與據爭商標1至5相較，屬高度類似
    之服務，而與據爭商標6、7相較，屬同一或高度類似之服務
    （見原判決第17頁第22行至第18頁第6行），並認定據爭諸
    商標較為相關消費者所熟悉（見原判決第20頁第8至26行）
    ，但卻壓低此重要因素之考量，進而以據爭諸商標、系爭商
    標近似程度低、各具相當識別性，遂認不致有混淆誤認之情
    事，無商標法第30條第1項第10款本文、第11款本文前段規
    定之適用云云，自有違誤。此外，判斷有無「混淆誤認之虞
    」尚應就當事人主張存在之因素暨其佐證之證據資料綜合斟
    酌，俾所為有無混淆誤認之虞之判斷，得更與市場交易之實
    際情形相契合。經查，上訴人主張參加人自97年成立以來，
    公司名稱為「職達外語」，均使用「JEDA 職達外語」為商
    標（105年9月30日商標評定補充理由（二）書第4至6頁及附
    件9、附件24至26），卻在上訴人TutorABC系列商標於 97、
    98年間成為著名商標後，參加人突然於104年間申請毫無淵
    源之系爭商標乙節，是否足以證明系爭商標之申請人即參加
    人為善意？自應予以考量。原判決疏未就上訴人所提上開主
    張及使用證據，於判斷混淆誤認之虞其他因素中予以考量，
    亦有違誤。
　㈤綜上所述，原判決既有如上所述之違法，並影響判決結論，
    故上訴意旨指摘原判決違法，求予廢棄，即有理由。又因本
    件事實尚有由原審再為調查之必要，本院尚無從自為判決，
    爰將原判決廢棄，發回原審再為調查後，另為適法之裁判。
六、據上論結，本件上訴為有理由。依智慧財產案件審理法第1
    條及行政訴訟法第256條第1項、第260條第1項，判決如主文
    。
中　　華　　民　　國　　111 　年　　10　　月　　27　　日
                    最高行政法院第三庭
                        審判長法官  胡　方　新　
                              法官　蕭　惠　芳
                              法官　林　惠　瑜
                              法官　梁　哲　瑋
                              法官　曹　瑞　卿

以  上  正  本  證  明  與  原  本  無  異
中　　華　　民　　國　　111 　年　　10　　月　　28　　日
　　　　　　　　　　　　　　　書記官　莊  子  誼